【裁判字號】    92,判,1287
【裁判日期】    920925
【裁判案由】    重測
【裁判全文】
最  高  行  政  法  院  判  決                  九十二年度判字第一二八七號
    上  訴  人  乙○○
    被 上訴 人  桃園縣政府
    代  表  人  甲○○
右當事人間因重測事件，上訴人對於中華民國九十一年四月十八日臺北高等行政法院
九十年度訴字第二六二八號判決，提起上訴，本院判決如左：
    主  文
上訴駁回。
上訴審訴訟費用由上訴人負擔。
    理  由
壹、本件上訴人主張：（一）本件重測前後之面積誤差，被上訴人稱係在可容許之範
    圍內，故被上訴人「有權裁量」不予更正，容許被上訴人決定更動或不更動，亦
    可說是，此小小的誤差對於「地籍正確性」（此為重測之目的）與否，不生太大
    的影響。然而，本案重測對於上訴人卻是極大的損害。其中上訴人土地上之建物
    因重測結果喪失原有之陽台及走道。另上訴人信賴司法機關及被上訴人機關昔日
    之多次丈量，鑑界行為，現被上訴人卻恣意變更，大大損害行政機關之公信力。
    又重測地係私人住宅地，重測前之地界所有權人均無爭議。重測後上訴人喪失陽
    台、走道地，此問題必然造成相鄰所有權人間無窮之爭執。綜上，被上訴人之重
    測行為對於地籍之正確性（目的）並無增益，卻造成上訴人重大損害，行政機關
    公信力喪失及私人間私權無窮之爭端（行政行為所造成之損害）。顯知其利益遠
    小於損害，違反比例原則，違反鈞院七十一年判字第八一一號判例及行政訴訟法
    第一條第二項之規定甚明，原審不查，未為撤銷之處分，即有判決未適用前述法
    規案例之錯誤。（二）原審上訴人於原審最後言詞辯論期日時提出準備書狀及證
    物時卻遭原審法官以不符程序而拒收。按現今之程序常常準備程序與言詞辯論程
    序難分，在無律師代理之情況下，法官並未告知上訴人另一期日為言詞辯論而予
    訴訟終結，上訴人何來之意圖或重大過失而滯延訴訟？亦足見原審適用行政訴訟
    法第一百二十條第二項法規錯誤，嚴重損害上訴人權益。為此請求廢棄原判決等
    語。
貳、被上訴人未提出上訴答辯。
參、原審斟酌全辯論意旨及調查證據之結果，以：（一）按「重新實施地籍測量時，
    土地所有權人應於地政機關通知之限期內，自行設立界標並到場指界，逾期不設
    立界標或到場指界者，得依左列順序逕行施測：一、鄰地界址。二、現使用人之
    指界。三、參照舊地籍圖。四、地方習慣。土地所有權人因設立界標或到場指界
    發生界址爭議時，準用第五十九條第二項規定處理之。」「重新實施地籍測量之
    結果，應予公告，其期間為三十日，土地所有權人認為前項測量結果有錯誤，除
    未依前條之規定設立界標或到場指界者外，得於公告期間內，向該管地政機關繳
    納複丈費，聲請複丈。．．．逾公告期間未經聲請複丈，或複丈結果無誤或經更
    正者，地政機關應即據以辦理土地標示變更登記。」土地法第四十六條之二、第
    四十六條之三定有明文。又按「重測異議複丈案件，應依地籍調查表所載界址辦
    理複丈，不得依舊地籍圖辦理。」為土地法第四十六條之一至第四十六條之三執
    行要點第二十一點所明定。（二）經查上訴人陳稱：「八十九年重測時，我有在
    現場，沒有指界。我有在重測圖上蓋章，因為測量人員做土地歸屬的詢問，確定
    是我的土地後在上面蓋章，當時只有我一人，沒有其他土地所有人在場。」等語
    ，足信八十九年重測時，上訴人有在現場，且有地籍圖重測地籍調查表上訴人所
    簽名可考；另當時擔任地籍調查之竹北工作站地籍調查員鄧建強於調查時證稱：
    「其負責測量前之調查工作，調查當時問上訴人指界，上訴人因地籍太亂無法指
    界，於是依規定照舊地籍圖及現況、鑑界圖測量；原告無意見方於調查表上簽名
    。」等語；可知，調查當時，上訴人係因地籍太亂無法指界，才依舊地籍圖及現
    況、鑑界圖測量。是以調查人員在(一)、鄰地界址。(二)、現使用人之指界。以上兩
    種方法均不得使用之下，才依(三)、參照舊地籍圖，為測量依據，於法並無不合。
    次查當時擔任地籍測量之內政部土地測量局第二測量隊隊員劉榮增證稱：重測時
    ，上訴人亦在場。先作地籍調查表後，請上訴人指界，再據指界範圍測量，調查
    表上有上訴人簽名，惟上訴人指界時，其不在現場。實際面積以座標計算，幾乎
    無誤差；舊的方式以人工圖形計算，容易有誤差等語。從而被上訴人所陳八十二
    年採照准儀平板測量法、八十九年採經緯儀數值測量法；測量單位所施之測量儀
    器不同，其結果容有差異；本件非因土地所有權人指界不一致發生重測面積減少
    等語，尚可採信，另參酌本件經依地籍調查表所載界址實地檢測，檢測結果亦與
    重測成果一致，足徵重測與複丈之結果，應屬正確，洵堪認定；綜上所述，被上
    訴人函將異議複丈結果通知上訴人，並無不合，訴願決定予以維持，亦屬正當。
    乃駁回上訴人在原審之訴。
肆、本院查：（一）、原審法院九十一年三月十五日行準備程序，受命法官詢問兩造
    有無其他證據請求調查？兩造均稱沒有，受命法官乃諭知準備程序終結，有該期
    日準備程序筆錄附於原審卷可按，嗣由審判長指定言詞辯論期日，而上訴人及被
    上訴人分別在九十一年三月二十一日收受九十一年四月四日上午十時五分之言詞
    辯論期日通知書，有送達證書附於原審卷可稽，九十一年四月四日之言詞辯論期
    日因被上訴人經合法通知，而無故未到場，乃由上訴人聲請由其一造辯論終結而
    判決，亦有該言詞辯論筆錄附於原審卷可稽，自難謂原審訴訟程序有何違誤。（
    二）、土地法第四十六條之三規定：「重新實施地籍測量之結果，應予公告，其
    期間為三十日，土地所有權人認為前項測量結果有錯誤，除未依前條之規定設立
    界標或到場指界者外，得於公告期間內，向該管地政機關繳納複丈費，聲請複丈
    。．．．逾公告期間未經聲請複丈，或複丈結果無誤或經更正者，地政機關應即
    據以辦理土地標示變更登記。」，複丈結果無誤或經更正者，地政機關應即據以
    辦理土地標示變更登記，並非如上訴人所指被上訴人有權裁量不予更正，被上訴
    人關於此複丈結果無誤者，應即辦理土地標示變更登記，並無裁量權，當無所謂
    裁量違反比例原則之情事。原判決以前揭理由，維持原處分及訴願決定，而駁回
    上訴人在原審之訴，其所適用之法規與該案應適用之現行法規並無違背，與解釋
    判例，亦無牴觸，並無所謂原判決有違背法令之情形；又證據之取捨與當事人所
    希冀者不同，致其事實之認定亦異於該當事人之主張者，不得謂為原判決有違背
    法令之情形。（三）、上訴人對於業經原判決詳予論述不採之事由再予爭執，核
    屬法律上見解之歧異，要難謂為原判決有違背法令之情形。本件上訴論旨，仍執
    前詞，指摘原判決違誤，求予廢棄，難認有理由，應予駁回。
據上論結，本件上訴為無理由，爰依行政訴訟法第二百五十五條第一項、第九十八條
第三項前段，判決如主文。
中    華    民    國    九十二      年      九        月    二十五      日
                    最 高 行 政 法 院  第 三 庭
                                審 判 長 法  官      葉  振  權
                                         法  官      林  茂  權
                                         法  官      吳  錦  龍
                                         法  官      劉  鑫  楨
                                         法  官      吳  明  鴻
右  正  本  證  明  與  原  本  無  異
                                         法院書記官  陳  盛  信
中    華    民    國    九十二      年      九        月    二十六      日


司法院資訊處製作；財團法人民間司法改革基金會備份。
